臺灣臺北地方法院民事判決　　　　　　 99年度重訴字第125號
原　　　告　台灣國際造船股份有限公司（原名為中國造船股份
　　　　　　有限公司）
法定代理人　鄭文隆
訴訟代理人　丁榮聰律師
參　加　人　兆豐國際商業銀行股份有限公司
法定代理人　蔡友才
訴訟代理人　李建華
　　　　　　程春益律師
　　　　　　鄭渼蓁律師
　　　　　　蘇宏杰律師
被　　　告　賴比瑞亞商開隆航業公司
法定代理人　許志堅
訴訟代理人　劉緒倫律師
複代理人　　李宗輝律師
訴訟代理人　李雅萍律師
複代理人　　呂偉誠律師
上列當事人間給付股款利息事件，本院於民國100 年10月20日言
詞辯論終結，判決如下：
    主  文
原告之訴及其假執行之聲請均駁回。
訴訟費用由原告負擔。
    事實及理由
壹、程序方面
一、按訴狀送達後，原告不得將原訴變更或追加他訴，但請求之
    基礎事實同一、擴張或減縮應受判決事項之聲明者，不在此
    限，民事訴訟法第255 條第1 項第2 款、第3 款定有明文。
    經查，原告起訴時原訴之聲明第一項為：「被告應給付原告
    新台幣（下同）26,918,773元，及自支付命令送達翌日起至
    清償日止，按年息百分之5 計算之利息。」（見本院98年度
    審重訴字第910 號卷第11頁），嗣於民國100 年1 月25日具
    狀將訴之聲明第一項變更為：「被告應給付原告69,253,633
    元及其中26,918,773元自支付命令裁定送達被告之翌日起至
    清償日止，按年利率百分之5 計算之利息；其中42,334,860
    元自本擴張聲明送達被告之翌日起至清償日止，按年利率百
    分之5 計算之。」（見本院卷第150 頁）。經核，原告前後
    聲明請求之基礎事實同一，僅擴張應受判決事項之聲明，並
    無礙於被告之防禦及訴訟之終結，揆諸前開說明，尚無不合
    ，應予准許。
二、按就兩造之訴訟有法律上利害關係之第三人，為輔助一造起
    見，於該訴訟繫屬中得為參加，民事訴訟法第58條第1 項定
    有明文。又所謂「法律上利害關係」，係指兩造裁判之效力
    依法及於該第三人或兩造裁判效力雖不及之，但參加人之法
    律上地位，將因當事人一造之敗訴，依該判決之內容（包括
    法院就訴訟標的之判斷，及判決理由中對某事實或法律關係
    存否之判斷）直接或間接受有不利益，反之，若該當事人勝
    訴，即可免受此不利益者而言。經查，原告提起本件訴訟，
    無非以被告因積欠原告逾期繳納股款利息26,918,773元，前
    曾具函承諾原告日後可由被告持該項股票應得之利息及紅利
    等權益中優先扣抵，以該股票質押於第三人時亦同意照辦等
    語。嗣被告將其所有原告所發行之股票2,898,700 股設定質
    權予訴外人中國國際商業銀行股份有限公司（下稱中國商銀
    ，業經訴外人兆豐國際商業銀行股份有限公司《下稱兆豐商
    銀》合併），被告及中國商銀乃於93年3 月17日將質權設定
    通知書共同用印後交予原告。然被告嗣後否認該通知書之真
    正，則其抗辯若屬真實，致原告於本訴訟受有不利之判決，
    兆豐銀行於系爭股票即無質權，其私法上之地位將受不利益
    ，故本訴訟勝敗判決之內容，於其自有直接或間接影響之不
    利益，兆豐銀行就本訴訟即有輔助原告參加訴訟之利益且有
    法律上之利害關係，故核其所為訴訟參加，並無不合，應予
    准許。
貳、實體方面
一、原告起訴主張：
  (一)原告原名中國造船股份有限公司，嗣於96年3 月1 日更名為
    台灣國際造船股份有限公司。原告於62年9 月12日向經濟部
    提出設立申請，設立時發行總股數為550,000 股，被告持有
    原告股份60,500股，為原告原始設立股東；嗣原告於63年間
    辦理增資1,100,000,000 元，被告投資額增加為110,000,00
    0 元，持有股數計11,000,000股。原告稱因被告拒絕依契約
    約定之方式，給付積欠之股款利息26,918,773元。又被告除
    前積欠原告逾期繳納股款利息26,918,773元外，於78年11月
    6 日亦曾出具承諾書同意給付原告42,334,860元，並自78年
    會計年度起，以原告應分派予被告之股息及紅利扣抵之。故
    主張先類推適用民法第256 條規定，解除兩造間73年10月23
    日就股款利息清償方式之約定，而依兩造間原契約及依民法
    第231 條規定請求被告給付積欠之股款利息共69,253,633元
    。備位主張本於侵權行為之法律關係，依民法第184 條第1
    項、第28條規定，請求被告就其負責人許志堅之故意侵權行
    為，對原告負侵權行為損害賠償責任，給付原告69,253,633
    元之損害賠償。
  (二)並聲明：(1)被告應給付原告69,253,633元及其中26,918,773
    元自支付命令裁定送達被告之翌日起（即98年7 月17日）至
    清償日止，按年利率百分之5 計算之利息；其中42,334,860
    元自本擴張聲明送達被告之翌日起（即100 年2 月1 日）至
    清償日止，按年利率百分之5 計算之。
    (2)願供擔保，請准宣告假執行。
二、被告則以下列情詞置辯：
  (一)原告所提被告出具之承諾書之真正顯有疑義，且其內容記載
    為疏解原告之財務困難而同意給付云云，依其文字顯非「公
    司增資」（按如係原告公司增資，則應按法定程序辦理），
    亦非原告所稱被告之「欠款」，被告究係為何原因須給付該
    鉅額款項？該文書內容語焉不詳，違反社會交易常情及通常
    經驗法則，原告應舉證以實其說。縱使該文書為真正，然依
    其所載做成日期為「1989年11月6 日」，迄至原告前開請求
    時，亦顯早已超過民法第125 條、第126 條或第127 條所規
    定消滅時效期間，依同法第144 條第1 項規定，被告得拒絕
    給付，原告之請求應屬無理由。
  (二)原告於62年間設立時，發行股份總額55萬股總股款為55萬元
    ，於63年3 月16日召開股東臨時會修正章程第5 條：「本公
    司資本總額定為壹拾壹億元，分為壹億壹仟萬股，每股拾元
    ，分次發行。上次股份內得發行新股」。嗣原告於65年10月
    6 日辦理第一次增資，資本額增加至11億元，分為1 億1 千
    萬股，而被告之股份由60,500股增加至11,000,000股。此後
    被告即未再參與原告之增資。原告主張被告公司有三段遲繳
    股款利息分別為：(1)62年11月21日至63年1 月27日、(2)63年
    1 月28日至同年5 月13日、(3)63年2 月28日起至65年6 月11
    日，其時間點與增資之期間不符，且原告所計算利息之時間
    ，均在增資之前，蓋股東在增資之前，並無繳納股款之義務
    ，且股東亦無增資之義務，則原告一再主張被告逾期繳納股
    款利息云云，顯與事實不符，亦無法律上之依據。
  (三)況原告所請求被告給付遲延利息26,918,773元及其利息部分
    ，係請求「遲延利息」，則自原告所提被告出具之承諾書所
    記載之日期73年10月23日起算，迄至原告聲請本件支付命令
    時，早已罹於民法第126 條所規定5 年時效而消滅，依同法
    第144 條第1 項規定，被告得拒絕給付，原告之請求應屬無
    理由。且原告就上開主張「遲延利息」再請求給付「遲延利
    息」，亦顯違反第207 條有關利息不得再生利息之限制規定
    ，原告之請求亦應屬無理由。另關於原告追加請求42,334,8
    60元部分，被告否認其所提被告出具之承諾書之真正，且該
    文書所記載被告同意給付原告之金額，依其文字顯非「公司
    增資」（按如係原告公司增資，則應按法定程序辦理），亦
    非原告所稱被告對原告之欠款，則究竟為何原因而被告須給
    付該鉅額款項？顯有違反社會交易常情及通常經驗法則之情
    形。原告若無法證明該承諾書之原因事實為何，則顯屬無償
    行為，無依民法第408 條第1 項有關無償贈與情形，贈與物
    之權利未移轉前，贈與人得撤銷其贈與之規定，被告爰以書
    狀之送達，為撤銷該承諾書贈與行為之通知。矧原告所提該
    承諾書所記載之日期78年11月6 日起算，迄至原告追加起訴
    時，亦顯早已超過民法第125 條、第126 條或第127 條所規
    定消滅時效之時間，依同法第144 條第1 項規定，被告得拒
    絕給付，故原告此部分請求亦屬無理由。
  (四)並答辯聲明：(1)原告之訴及其假執行之聲請均駁回。(2)如受
    不利之判決，願供擔保免於假執行。
三、兩造不爭執之事項：
  (一)原告原名中國造船股份有限公司，嗣於96年3 月1 日更名為
    臺灣國際造船股份有限公司。
  (二)中國造船股份有限公司於62年9 月12日向經濟部提出設立申
    請，設立時發行總股數為550,000 股，被告經經濟部投資審
    議委員會核准投資中國造船股份有限公司，持有中國造船股
    份有限公司股份60,500股，為原告原始設立股東；嗣中國造
    船股份有限公司於63年間辦理增資1,100,000,000 元，被告
    投資額增加為110,000,000 元，持有股數計11,000,000股。
  (三)被告於84年3 月間將其所持有原告公司股份100,000 股，轉
    讓予訴外人戴瑞蘭事業股份有限公司，並已辦妥過戶事宜。
  (四)被告於98年4 月10日向經濟部投資審議委員會申請核准其所
    持有原告公司股份2,624,288 股全數於證券交易市場讓售，
    經濟部投資審議委員會於98年4 月20日發函同意准許被告所
    為讓售申請表示申請照准。
  (五)被告於98年4 月10日向經濟部投資審議委員會申請核准轉讓
    其所持有原告公司股份2,624,288 股一事，但事後該等股份
    尚未轉讓完成（被告對於無法轉讓的原因將再以書狀敘明）
    。
四、得心證之理由：
    本件原告主張先類推適用民法第256 條規定，解除兩造間73
    年10月23日就股款利息清償方式之約定，而依兩造間原契約
    及依民法第231 條規定請求被告給付積欠之股款利息共69,
    253,633 元。備位主張本於侵權行為之法律關係，依民法第
    184 條第1 項、第28條規定，請求被告就其負責人許志堅之
    故意侵權行為，對原告負侵權行為損害賠償責任，給付原告
    69,253,633元之損害賠償等語，為被告所否認，並以上開情
    詞置辯，則本件爭點厥為：(一)兩造契約有無成立？(二)若兩造
    契約成立，原告主張契約上請求權，是否有理由？(三)原告得
    否向被告請求股款利息？(四)若原告得向被告請求股款利息，
    原告主張時效應從被告之股息紅利得扣抵時起算，有無理由
    ？(五)原告得否向被告請求侵權行為損害賠償？(六)若原告得向
    被告請求侵權行為損害賠償，原告之主張是否有理由？茲分
    項析述如後：
  (一)兩造契約有無成立？
  1.按當事人互相表示意思一致者，無論其為明示或默示，契約
    即為成立，民法第153 條定有明文。原告主張被告拒絕依其
    出具之承諾書記載約定之方式，給付原告積欠之股款利息69
    ,253,633元，並提出該中文承諾書及英文承諾書2 件為證（
    附於本院98年度審重訴字第910 號卷宗第16頁，及本院卷第
    152 頁、第153 頁）。被告則否認該承諾書之真正，並以該
    承諾書乃為單方之意思表示，並非契約等語置辯。經查，原
    告所提上揭中文承諾書中之說明欄，記載有：「覆貴公司73
    .10.23.(73)船財字第一一一八六號函(下稱11186號函)」等
    語，而原告並未提出11186 號函，故本院無從判斷上揭承諾
    書是否確與原告11186 號函有意思表示一致之處，而可得出
    該契約成立之結論。
  2.另按私文書應由舉證人證其真正，但他造於其真正無爭執者
    ，不在此限，民事訴訟法第357 條定有明文。上揭承諾書既
    由原告提出，且被告爭執其真正，則原告應依法證其真正。
    嗣原告聲請本院囑託法務部調查局鑑定該承諾書上「許文華
    」印文之結果，因蓋印時拖移且沾墨過多，致紋線模糊不清
    ，故法務部調查局表示無法鑑定（見本院卷第174 頁）。職
    此，尚難遽認上揭承諾書為真正。
  (二)假設兩造契約成立，原告主張契約上請求權，是否有理由？
  1.按請求權，因十五年間不行使而消滅，但法律所定期間較短
    者，依其規定，民法第125 條定有明文。若本件兩造契約成
    立，則自原告上開所提被告出具之中文承諾書上所記載之日
    期73年10月23日時起，得依該承諾書向被告請求支付逾期繳
    納股款利息26,918,773元。惟依民法第126 條規定，利息給
    付請求權因5 年間不行使而消滅。原告遲至98年7 月2 日始
    向本院聲請支付命令（見本院98年度司促字第18137 號卷第
    1 頁本院收狀戳可憑），其就該承諾書主張之股款利息請求
    權即已罹於消滅時效。又原告追加請求42,334,860元部分，
    被告亦否認原告所提該英文承諾書之真正，且該文書所記載
    被告同意給付原告之金額，依其文字應非「公司增資」，亦
    非原告所稱被告對原告之欠款，因如係原告公司增資，理應
    按法定程序辦理，該承諾書之原因事實究竟為何，原告並未
    能舉證以實其說。而依該英文承諾書所記載之日期78年11月
    6 日起算，迄至原告於100 年1 月25日追加起訴時，亦早已
    超過民法所規定消滅時效之時間，被告以時效抗辯拒絕給付
    ，即屬有理由。
  2.至於原告主張類推適用民法第256 條規定，以被告拒絕依上
    開承諾書約定之方式清償為由，解除兩造間就股款利息清償
    方式之約定，而依兩造間原契約及民法第231 條規定請求被
    告給付積欠之股款利息26,918,773元之部分。查該承諾書所
    提及原告日後可由被告持有該項股票應得之股息及紅利等任
    何權益中優先扣抵被告逾期繳納股款利息，以該股票質押於
    第三人時被告亦同意照辦等語，因該承諾書僅記載「該項股
    票」，無從得知該項股票意指為何，是否該當於被告因原告
    增資所增加之持股數量？故其內容、數量及範圍並無法加以
    特定。且以股息紅利優先扣抵逾期繳納股款股息僅為被告依
    約同意之一種清償方式，非謂原告僅能就該約定之方式受償
    ，原告之股款利息請求權既罹於時效而消滅，被告自得主張
    時效抗辯並拒絕依該承諾書之清償方式履行債務。從而原告
    主張契約上請求權，並非可採，為無理由。
  (三)原告得否向被告請求股款利息？
    茲如前述，如上開承諾書或質權設定通知書（於93年3 月17
    日通知原告，附於上開審重訴卷第121 頁）成立，則原告本
    得向被告請求股款利息，惟原告遲至98年7 月2 日始向本院
    聲請支付命令，則其就該承諾書或質權設定通知書得主張之
    股款利息請求權，即業均已罹於消滅時效。
  (四)若原告得向被告請求股款利息，原告主張系爭時效應從被告
    之股息紅利得扣抵時起算，有無理由？
    按消滅時效，自請求權可行使時起算，民法第128 條定有明
    文。原告主張系爭時效應從被告之股息紅利得扣抵時起算，
    故時效應自98年9 月30日原告分派現金股利時起算。惟如前
    述，以股息紅利扣抵積欠股款利息僅為被告依約同意之一種
    清償方式，非謂原告僅能就該約定之方式受償。原告本諸於
    股款利息請求權，可透過各種途徑向被告行使權利，自不待
    言。故原告主張98年以前從未發放任何股息及紅利，無法行
    使請求權等情，洵非有理。基上，原告主張系爭時效應從被
    告之股息紅利得扣抵時起算，即不可採，應無理由。
  (五)原告得否向被告請求侵權行為損害賠償？
    按侵權行為，即不法侵害他人權利之行為，屬於所謂違法行
    為之一種，債務不履行為債務人侵害債權之行為，性質上雖
    亦屬侵權行為，但法律另有關於債務不履行之規定，故關於
    侵權行為之規定，於債務不履行不適用之（最高法院43年台
    上字第752 號判例參照）。查原告主張被告為避免股息紅利
    被抵扣，欲將上揭承諾書所載之該項股票出售，顯已損害原
    告之債權，故依民法第184 條第1 項及第28條請求被告及負
    責人許志堅連帶負損害賠償責任一節。惟依前開判例，關於
    侵權行為之規定，於債務不履行並不適用之。據此，原告不
    得向被告請求侵權行為損害賠償，應堪認定。
  (六)假如原告得向被告請求侵權行為損害賠償，原告之主張是否
    有理由？
    縱使原告得向被告請求侵權行為損害賠償，惟如前所述，原
    告之股款利息請求權已罹於時效而消滅，被告自得拒絕依該
    承諾書及質權設定通知書之清償方式，以股息紅利扣抵積欠
    股款利息。況被告基於法令可得讓與股票於第三人，並無侵
    害原告之權利，並不成立侵權行為，故原告之主張並不足採
    。
五、綜上所述，原告主張依兩造間原契約及依民法第231 條規定
    ，請求被告給付積欠之股款利息69,253,633元。後備位主張
    本於侵權行為之法律關係，依民法第184 條第1 項、第28條
    規定，請求被告就其負責人許志堅之故意侵權行為，對原告
    負侵權行為損害賠償責任給付69,253,633元，均無理由，應
    予駁回。原告之訴既已駁回，其假執行之聲請即失所附麗，
    應併駁回之。
六、因本件事證已臻明確，兩造其餘主張陳述及所提之證據，經
    本院斟酌後，認與判決結果不生影響，均毋庸再予論述，附
    此敘明。
七、據上論結，本件原告之訴為無理由，依民事訴訟法第78條判
    決如主文。
中    華    民    國   100    年    10    月    31    日
                  民事第四庭    法  官  陳靜茹
以上正本係照原本作成。
如對本判決上訴，須於判決送達後20日內向本院提出上訴狀。如
委任律師提起上訴者，應一併繳納上訴審裁判費。
中    華    民    國   100    年    10    月    31    日
                                書記官  鄭雅雲